【裁判字號】    88,訴,609
【裁判日期】    890822
【裁判案由】    違反懲治盜匪條例
【裁判全文】
臺灣士林地方法院刑事判決                          八十八年度訴字第六九號
    公  訴  人  臺灣士林地方法院檢察署檢察官
    被      告  甲○○
    選任辯護人  鄭敏郎
右列被告因違反懲治盜匪條例案件，經檢察官提起公訴（八十八年度偵字第九三七三
號），本院判決如左：
    主    文
甲○○意圖為自己不法所有，以強暴、藥劑致使不能抗拒而取他人之物，未遂，處有
期徒刑貳年。緩刑肆年。
扣案之大型美工刀壹支、毛線頭套壹件、煞車盤清潔噴劑壹罐、手帕壹條、電擊棒壹
支、玻璃割刀壹支、口罩壹件、小型美工刀壹支、手術用手套壹副、膠帶壹捲、手電
筒壹支，均沒收之。
    事    實
一、甲○○自民國八十八年五月間辭去汽車公司工作後即賦閒在家，並因之有憂鬱、
    沮喪之現象，於八十八年九月間，復因其父曾有所生兒子均無用處云云之言詞，
    致甲○○決意自暴自棄，並萌搶槍及搶劫銀行之惡念。嗣甲○○於八十八年九月
    七日行經臺北市○○區○○路一段五一號臺北市○○○○路燈管理處之未配有任
    何槍枝之陽明山公園駐警室（以下簡稱：公園駐警室），誤該處為配有警械槍枝
    之派出所，且見該處人力單薄，乃意圖為自己不法之所有，計畫強盜警衛佩槍。
    隨即於八十八年九月九日晚間八時十五分許，在臺北縣新莊市○○路特力屋商店
    購買小美工刀乙支、玻璃割刀乙支、煞車盤清潔噴劑（以下簡稱：清潔劑）乙罐
    、口罩乙個、膠帶乙捲，另自臺北縣新莊市○○街二二號五樓住處攜帶所有大美
    工刀乙支、毛線頭套乙件、手帕乙條、手術用手套乙副、手電筒、電擊棒各乙支
    ，而計畫以玻璃割刀割破玻璃進入公園駐警室內、以清潔劑噴霧藥劑所具有之麻
    痺作用迷昏駐警、以電擊棒及美工刀等致使對方不能抗拒而達到其強盜槍枝之目
    的。甲○○於備妥上開各項工具後，乃於翌日凌晨二時四十分許，至上開公園駐
    警室外，載上口罩及毛線頭套，將所攜美工刀、清潔劑、電擊棒、手套等置於腰
    部霹靂袋內，自公園駐警室之浴室紗窗通風口處攀爬侵入（侵入住宅部分未據告
    訴），先將所攜帶清潔劑之藥劑噴在手帕上備妥，並將清潔劑及口罩置於廚房冰
    箱上，隨即自駐警室之廚房行經樓梯至駐警室之值班臺，先將所攜電擊棒置於桌
    上，而以右手持大型美工刀，左手持手帕，並伸出左手欲按住躺臥於躺椅上之值
    班駐警丙○○之口鼻。此時丙○○雖躺臥在折疊床上閉眼休息，惟尚未入睡，原
    誤以為係同事乙○○起身喝水，嗣睜眼發現甲○○右手持美工刀站立在折疊床前
    ，並向其伸出左手而於黑暗中誤捏住丙○○之頸部，丙○○見狀即翻身而起，甲○○為制住丙○○，乃以手持之大型美工刀朝丙○○揮砍，丙○○則於起身後與
    甲○○發生搏鬥，惟於黑暗中仍遭甲○○劃破所著冬季大衣，且其左頸部亦遭劃
    傷，造成中左頸部刺割傷、甲狀舌肌及上甲狀靜脈斷裂傷之傷害；然甲○○所持
    大型美工刀嗣亦遭丙○○打落於值班台下方，甲○○隨即取置於桌上之電擊棒與
    丙○○繼續扭打；因雙方所發出之打鬥聲驚醒適在寢室內休息之駐警同事乙○○
    ，即自寢室趕往現場查看，見丙○○被甲○○壓制在地，即出手打擊甲○○背部
    ，甲○○乃反身逃至樓梯口，再持電擊棒與乙○○相互扭打，扭打中所持電擊棒
    因而掉落於樓梯口處，所戴毛線頭罩亦遭乙○○抓下，此時丙○○復趕來支援，
    始與乙○○合力將甲○○制服後，報警處理，並扣得大型美工刀乙支、毛線頭套
    乙件、煞車盤清潔噴劑乙罐、手帕乙條、電擊棒乙支、玻璃割刀乙支、口罩乙件
    、小型美工刀乙支、手術用手套乙副、膠帶乙捲、手電筒乙支。
二、案經臺北市政府警察局北投分局報請臺灣士林地方法院檢察署檢察官偵查起訴。
    理    由
一、訊據被告甲○○矢口否認有何強盜之犯行，辯稱：伊不知為何會跑到公園駐警室
    ，亦不知為何會準備美工刀等物，伊進入駐警室時，丙○○已經發現了，伊有用
    大型美工刀攻擊丙○○，當時有戴毛線頭套，但沒有戴口罩，警方查獲的東西中
    ，伊只有用到大型美工刀，案發當時伊並不知道伊有精神疾病，亦不知其時是否
    有搶槍的念頭，案發前伊曾要求母親帶伊為精神方面的疾病就診，惟因時值農曆
    七月，有所忌諱，因而並未及時就診，之後即發生本案云云。
二、然查：被告甲○○於本件案發後之警訊即供承：因退伍後沒有固定工作，沒有錢
    ，覺得社會貧富不均，很不公平，為何別人那麼有錢，內心不平衡，便計畫搶警
    槍後，持槍去搶銀行；伊於八十八年九月七日路過駐警室，見該警察單位警力單
    薄，因而萌生歹念，便開始購買毛線頭套、手術用手套、口罩、膠帶、小美工刀
    及玻璃割刀等作案工具準備行搶，行搶時係自浴室通風口進入，並用噴有清潔劑
    之手帕欲迷昏丙○○無效後，因丙○○起身反抗，慌亂中始以所攜大型美工刀劃
    傷對方，欲行逃離現場，伊係一時糊塗始鑄成大錯等語（見八十八年九月十日警
    訊筆錄）；而於檢察官偵查初訊時則供稱：（問：是否想搶奪，在陽明山勘察地
    形，並於今日動手？）是的，當時戴口罩、毛線頭套、手術用手套自浴室通風口
    進入，伊先用手帕迷昏他沒有效果，因丙○○開始大聲喊叫，伊開始慌，用大型
    美工刀架住他頸部，....，當初伊想搶到警槍就走了；（問：何以計劃去搶警衛
    室？）為了搶槍」（見檢察官八十八年九月十日訊問筆錄）；嗣復供明：家中父
    母平時財務即有入不敷出之情形，於因本案遭收押前確無工作，作案時係自浴室
    窗戶爬入，所攜工具均置於口袋內，作案工具中之小美工刀、噴劑、膠帶、口罩
    及玻璃割刀係八十八年九月九日晚間八時十五分許，在新莊市○○路「特力屋」
    購買，毛線頭套、手帕、手術用手套、電擊棒、手電筒及大型美工刀則係家中舊
    有，其中玻璃割刀係為破壞窗戶所用，伊認為清潔噴劑可能係乙醚，應有麻痺作
    用，如果對方反抗時，可以使用電擊棒，作案時係有戴上毛線頭套，以右手持大
    型美工刀，當時丙○○躺在躺椅上準備起來，伊怕對方與伊打鬥，即按住丙○○
    ，並揮刀往對方左邊鎖骨附近劃下，伊當時攻擊的順序是先以手帕矇住丙○○，
    因丙○○有扭動身體，伊認無效，即以電擊棒電擊對方，無效後將電擊棒置回，
    因丙○○已有劇烈反應，伊即持美工刀攻擊，美工刀掉落後，再持電擊棒與另一
    人打鬥等語（見檢察官八十八年十月十二日訊問筆錄）；嗣於本院審理之初，亦
    供承：伊本來有搶槍的念頭，進警衛室時，伊記得有拿清潔劑噴在手帕上蒙住丙○○口鼻，並以電擊棒攻擊對方，伊所為的目的係要使對方無法抗拒，丙○○清
    醒後與伊扭打，伊始持大美工刀劃傷他，伊購買準備並攜帶起訴書所載各項工具
    ，是想在搶槍時可能用得上等語明確（見本院八十八年十月二十二日訊問筆錄）
    。足見被告對於本案係預謀搶劫銀行而搶槍之犯罪動機、犯罪準備工作及犯罪之
    經過，均已詳細供明在卷，並有扣案如事實欄所示之大型美工刀、小型美工刀、
    清潔劑、玻璃割刀、毛線頭套、手帕、口罩、手術用手套、手電筒、膠帶及電擊
    棒等物可資佐證。而被告所供上情亦核與被害人丙○○、乙○○於警訊、檢察官
    偵查及本院審理中所指事發情節，均大致相符（見八十八年九月十日警訊筆錄、
    檢察官八十八年九月二十七日、八十八年十月十二日訊問筆錄及本院八十八年十
    一月九日訊問筆錄）。另被害人丙○○因受攻擊而受有如事實欄所示傷害乙節，
    亦有財團法人振興復健醫學中心八十八年九月十日所出具之診斷證明書乙紙附卷
    可稽。雖證人丙○○堅稱：伊未遭被告以手帕蒙住口鼻，亦未感覺被告以電擊棒
    電擊伊，僅遭被告以大型美工刀劃傷並發生扭打云云；然查：案發時駐警室並未
    開燈，係在黑暗之狀況下，被害人丙○○復係在躺椅上閤眼休息，甫遭被告侵入
    攻擊，於此驚慌且猝不及防之情狀下，因而未注意到被告是否手持手帕或於激烈
    扭打中未注意被告曾手持電擊棒攻擊，原未悖於情理；次查：被害人丙○○確指
    述：被告於作案時，除單手持美工刀站立於其躺椅之側，復伸過另手捏住其頸部
    ，伊即起身與之搏鬥等語明確（見本院八十八年十一月九日訊問筆錄），對照被
    告自承：伊左手持手帕蒙住丙○○口鼻後無效云云，則被告應係於黑暗中欲以手
    帕蒙住丙○○口鼻時，一時失誤而捏住丙○○之頸部，以致丙○○不知被告有以
    手帕沾染藥劑試圖使其昏迷之企圖及舉動。再衡諸案發後，確在駐警室之廚房內
    發現被告所留置之清潔劑及口罩，且在樓梯口處發現被告與丙○○及乙○○扭打
    後所掉落之電擊棒，地上並發現有破損之手術用手套等情，均經證人丙○○及乙○○結證屬實（見本院八十八年十一月九日訊問筆錄）。另扣案手帕經送驗結果
    ，雖因該項證物未予容器密封低溫保存，所附著之易揮發性物質可能因此散失，
    而無驗出殘留有何清潔藥劑之成分；惟該瓶罐裝清潔劑之成分，經驗出含有四氯
    乙烯、三氯乙烯之成分，此二成分若經吸入過量，均有令人昏迷之可能等情，則
    有內政部警政署刑事警察局八十九年五月九日刑鑑字第五四八六四號鑑驗通知書
    乙紙在卷可據，凡此均與被告前開所供互核一致，顯見被告前開自白應與事實相
    符，應堪憑採。
三、雖被告於本院審理中，即以罹有精神疾患，對作案動機及過程均以遺忘或並不確
    定云云置辯；嗣經本院委請行政院退除役官兵輔導委員會臺北榮民總醫院對被告
    進行精神鑑定後，該院亦以被告個性較幼稚、自我中心，因應壓力的能力較差，
    與外界互動時，常感到衝突，人際關係疏離，自我評價低，獨立性較低，而診斷
    被告係患有情感性精神病併精神病症狀，且認被告於八十八年九月十日本案案發
    時，其現實感明顯受其情感性精神病所合併產生之暫時性精神症狀影響，於當時
    之精神狀態已達心神喪失之程度云云，有該院八十九年三月十五日（八九）北總
    精字第二二三八四號函檢送之精神狀況鑑定書乙份存卷可參。惟查：依本案卷證
    及被告所為犯罪過程之供述以觀，被告係因長期對社會不滿，家庭收入不足，及
    因工作不順而心生怨懟，復因其親人情緒之言詞而自暴自棄，進而萌生搶槍以搶
    劫銀行之犯罪意念；且於案發前並察勘犯罪現場，縝密思慮犯罪之計畫，進而採
    購、準備犯罪可能所需之玻璃割刀、清潔劑等物件；復為避免犯罪遭人發現，再
    備妥毛線頭套、口罩及手術用手套等物以遮避臉面及避免遺下指紋等犯罪跡證；
    嗣於犯罪後之警訊乃至檢察官偵查中，甚至於本院初訊時，均能對犯罪之動機、
    計畫及行動內容、步驟具體詳盡地描述，且表露悔意，均如前所述；則被告於行
    為時，雖因其所罹情感性精神疾病而使其對外界事物之判斷能力及自由意思決定
    較普通人之程度減退，然所為顯與對外界事物全然缺乏知覺、理會及是非善惡之
    判斷作用，而無自由決定意思能力之心神喪失人，迥然相異。反觀前開精神鑑定
    報告內容，顯然偏重於被告及其親屬於接受醫院鑑定當時之陳述，而輕忽被告於
    本案偵審中對涉案犯罪情節計畫及進行之供述與本案犯罪之證據，其因而推斷被
    告於作案時之精神狀態係處於心神喪失云云，較之被告實際之舉止表現，其鑑定
    結果顯對被告行為時之精神障礙狀態評量過高，本院自難僅憑上開報告而遽認被
    告行為時之精神狀態為刑法上之心神喪失。惟被告既因情感性精神疾病所產生之
    精神症狀之影響，以致其知覺及判斷能力較一般人減弱，應認其行為時應係處於
    精神耗弱之狀態無疑。綜上所述，被告所辯無非卸責之詞，不足採信。本件事證
    明確，被告犯行洵堪認定，應依法論科。
四、查被告所著手實施強盜槍枝之場所係未配置任何警用槍枝之公園駐警室乙節，已
    經證人乙○○及丙○○證述屬實（見檢察官八十八年九月二十七日訊問筆錄），
    被告因誤為公園駐警室為一配有警用槍枝之派出所，進而著手實施強盜，其行為
    自屬不能發生犯罪之結果，亦無危險。是核其所為，應係犯懲治盜匪條例第五條
    第二項、第一項第一款之以強暴、藥劑致使不能抗拒而取他人之物之強盜未遂罪
    ，並應依刑法第二十六條但書之規定減輕其刑。辯護人雖以懲治盜匪條例已經失
    效，應無從適用，且認被告所為並未致使被害人不能抗拒，亦非該當於刑法之強
    盜罪嫌云云；然按：現行懲治盜匪條例係經立法程序於四十六年六月五日修正公
    布施行，將原第八條及第十條之規定予以刪除，原第九條改為第八條，第十一條
    改為第九條；經考上開刪除原第十條「施行期間定為一年，必要時得以命令延長
    」有關限時法規定之立法本意，係為期遏止盜風，改善治安，認該條例第一條至
    第七條及原第九條均仍有施行之必要，因將該條例由限時法改為經久施行之常態
    性刑事特別法，並重新調整條次，形式上雖稱修正，實質上，已具重新全部立法
    之性質，故該條例修正前，雖有數次命令延長已逾期，仍非可認為已經失效，此
    有最高法院八十九年度台上字第八四０號刑事判決可資參照。且查：被告於行為
    時之主觀上，確係意圖為自己不法所有，而籌畫準備各項工具，欲致被害人不能
    抗拒以強盜槍枝，且進而著手實施等情，均已認定如前，當不能以被告於行為時
    遭人制服以致未得逞，即認所為與強盜罪之構成要件並非該當。從而，辯護人前
    開辯解，自無可採。又被告於行為時之心神狀態已達精神耗弱之程度，已如前述
    ，應依刑法第十九條第二項之規定遞減輕其刑。爰審酌被告之素行、犯罪之動機
    、犯罪之手段、所生損害、犯罪後態度及其他一切情狀，量處如主文所示之刑，
    以資懲儆。又被告前未曾受有期徒刑以上刑之宣告，有本院被告全國前案紀錄表
    附卷可稽，因一時失慮，偶罹刑典，事後一度坦承犯行，尚具悔意，且被害人丙○○亦到庭表示無意追究（見本院八十八年十一月九日訊問筆錄），則被告經此
    刑之宣告後，應知警惕而無再犯之虞，本院因認暫不執行其刑為當，予以宣告緩
    刑四年，用啟自新。又扣案之大型美工刀乙支、毛線頭套乙件、清潔劑乙罐、手
    帕乙條、電擊棒乙支係被告所有供犯罪所用之物，扣案之玻璃割刀乙支、口罩乙
    件、小型美工刀乙支、手術用手套乙副、膠帶乙捲、手電筒乙支係被告所有犯罪
    預備之物，均應依法宣告沒收之。再查：因精神耗弱而減輕其刑者，得於刑之執
    行完畢或赦免後令入相當處所，施以監護，刑法第八十七條第二項固有明文；惟
    經向行政院退除役官兵輔導委員會臺北榮民總醫院函詢結果，據覆稱：被告自八
    十八年十一月十一日起，在該院精神科門診服藥治療，截至目前為止，仍在門診
    規律服藥治療中，經其主治醫師表示，被告目前精神狀況穩定，不須令入相關處
    所施以治療監護等語，有該院八十九年四月二十六日（八九）北總行字第０三二
    九七號函文存卷為憑；再參酌被告已參加八十九學年度技術校院二年制聯合招生
    考試，亦經考試並取得入學之資格乙節，有該項招生考試成績通知單乙紙在卷可
    參。是本院因認被告並無施以強制治療之必要，爰附此敘明。
據上論斷，應依刑事訴訟法第二百九十九條第一項前段，懲治盜匪條例第五條第二項
、第一項第一款、第八條，刑法第十九條第二項、第二十六條但書、第三十八條第一
項第二款、第七十四條第一款，判決如主文。
本案經檢察官張熙懷到庭執行職務
中      華      民      國    八十九    年      八      月    二十二    日
                                臺灣士林地方法院刑事第三庭
                                        法  官
右正本證明與原本無異。
如不服本判決，應於判決送達後十日內，向本院提出上訴狀。
附錄本案論罪科刑法條全文：
懲治盜匪條例第五條
有左列行為之一者，處無期徒刑或七年以上有期徒刑：
一、意圖為自己或第三人不法所有，以強暴、脅迫、藥劑、催眠術或他法，致使不能
    抗拒，而取他人之物或使其交付者。
二、發掘墳墓而盜取殮物者。
三、藏匿或包庇盜匪者。
前項第一款之未遂犯罰之。
預備犯第一項第一款之罪者，處一年以下有期徒刑。


司法院資訊處製作；財團法人民間司法改革基金會備份。
